臺灣高雄地方法院刑事判決　　　　　　　　　　　　九十一年度訴字第一二四號
　　公　訴　人　臺灣高雄地方法院檢察署檢察官
　　被　　　告　丙○○
　　被　　　告　甲○○
　　共　　　同
　　選任辯護人　朱立人
右列被告等因重利案件，經檢察官提起公訴（九十一年度偵字第七二五號及第一七七
三號），本院判決如左：
    主  文
丙○○共同以乘他人急迫貸以金錢，而取得與原本顯不相當之重利為常業，處有期徒
刑陸月，如易科罰金，以參佰元折算壹日。
甲○○共同以乘他人急迫貸以金錢，而取得與原本顯不相當之重利為常業，處有期徒
刑參月，如易科罰金，以參佰元折算壹日。緩刑貳年。
扣案之空白商業本票貳本、收帳卡、行動電話0000000000之西門子手機、
0000000000之宏碁手機、0000000000之諾基亞手機，均沒收。
    事  實
一、丙○○、甲○○與一名真實姓名年籍不詳綽號為「阿林仔」之成年男子，三人共
    同基於常業重利之犯意聯絡，於民國九十年十月間某日開始，由丙○○在聯合報
    及臺灣新聞報等報紙分類廣告欄上刊登廣告，對外招攬需款孔急之不特定之人而
    貸放款項，以此賺取顯不相當之利息。適乙○○因經商失敗急須金錢周轉，於九
    十年十一月二十九日閱覽聯合報上之廣告後，即撥打刊登於廣告上之行動電話向
    丙○○商討借款事宜，當日十六時許，丙○○與綽號「阿林仔」之成年男子，遂
    共同前往乙○○位於高雄縣大寮鄉○○村○○路三八七號住處，趁乙○○需款急
    迫之際，表示願意貸予其新台幣（下同）五萬元，同時要求乙○○須簽發數十萬
    元（詳細數目，乙○○已不復記憶）之商業本票乙張及提供其國民身分證件作為
    擔保，並與乙○○約定借貸條件為借五萬元，利息係以每十日為一期，每期利息
    一萬元，每月繳息日分為八日、十八日及二十八日，若遲延繳款則每逾一日利息
    另加計二千元，並且首次借款須先預扣一期利息即一萬元之方式計算，丙○○等
    人從中收取超過月息六十分之與原本顯不相當之重利，並藉資維生而賴以為常業
    ，當日丙○○並留下一張紙條其上記載「0000000000號、綽號『林仔
    』」等語，作為日後雙方聯絡之用。嗣後並由甲○○負責以電話向乙○○催討，
    乙○○分別於同年十二月八日、十二月二十二日，向丙○○及甲○○繳交第二及
    第三期之利息，後因乙○○不堪負荷，乃報警處理，遂於同年月二十九日二十時
    許，員警趁丙○○前往乙○○前揭處所欲再向乙○○收取第四期之利息時，而當
    場查獲，並自丙○○身上扣得千元鈔票十一張共計一萬一千元（業已發還乙○○
    ）、行動電話0000000000之西門子手機、0000000000之宏
    碁手機各乙支、名片十九張、收帳卡及匯款帳號卡各乙張及本票二本；嗣於公訴
    人庭訊時復當庭查扣自甲○○保管之行動電話0000000000之諾基亞手
    機、0000000000之摩托羅拉手機、0000000000之新力手機
    共三支。
二、案經高雄縣警察局林園分局報告臺灣高雄地方法院檢察署檢察官偵查起訴。
    理  由
一、訊據被告丙○○對右揭犯罪事實坦承不諱，核與借款人即被害人乙○○於警、偵
    訊及本院審理時所指述之被害情節大致相符，而被害人乙○○確因急迫需款始向
    被告丙○○借款，被告丙○○並向其收取相當於月息六十分之利息，遠超過民法
    第二百零五條所規定週年百分之二十之法定利率甚鉅等節，亦經被害人乙○○指
    述明確，亦為被告丙○○自承屬實，並有空白商業本票貳本、收帳卡、行動電話
    0000000000之西門子手機、0000000000之宏碁手機及00
    00000000之諾基亞手機等物，扣案可證在卷可資佐證，事證明確，被告
    丙○○犯行洵堪認定，應依法加以論科。
二、訊據被告甲○○矢口否認有何重利之犯行，並辯稱：是丙○○拜託伊去收錢，伊
    是去幫黃某收會錢，伊不知道黃某從事何工作云云，經查：據被告丙○○於偵訊
    時供稱：「（你找甲○○幫你收過幾次利息？）就被害人講的那次」、「（當時
    你託甲○○幫你收利息，怎麼跟他說？）我說我沒空去收，請他幫我收利息」、
    「（甲○○知否你與林彥庭是在經營地下錢莊？）知道」等語（見九十一年一月
    二十九日偵訊筆錄），雖被告丙○○於本院審理時供改稱：「因為我當時人在麥
    寮，我向他（指甲○○）說因為被害人欠我會錢，所以請他幫我去收」等語（見
    本院九十一年五月二十二日訊問筆錄），倘被告丙○○當初係請被告甲○○幫其
    向被害人乙○○收取會錢，為何被告丙○○於偵訊時會坦承伊係請被告甲○○收
    取利息？復坦承被告甲○○確知悉其有經營地下錢莊一事？是被告丙○○事後翻
    異其詞，顯係迴護被告甲○○之詞，不足採信。另據證人乙○○即被害人到庭證
    稱：「（為何第三次會約在天祥路？）本來是要在我家付款，因為時間比較晚，
    我就說我自己送到他們公司，他們就說他們是在天祥路附近並說等我到之後，打
    電話給他們。之後林某就來向我收錢。林某並向我說叫我不要再遲繳利息，不然
    一天遲繳還是要算二千元利息」等語（見本院九十一年六月十九日訊問筆錄），
    是依證人乙○○之前開證詞，被告甲○○向其收取現金時，曾要求證人乙○○不
    要遲繳利息，倘被告甲○○不知道伊所收取之現金係借款利息及參與被告黃建豪
    經營之地下錢莊，其有豈會知道被告丙○○與證人乙○○所約訂之利息計算方式
    ？佐以據證人乙○○於警訊時供稱借款當日被告丙○○有留下行動電話0000
    000000號做為聯絡之用等語，而於公訴人調查中發現該支行動電話係在被
    告甲○○保管中，益徵被告甲○○確有參與被告丙○○及綽號「阿林仔」之成年
    男子之常業重利犯行，故此，被告甲○○常業重利之犯行亦洵堪認定。
三、按刑法上所謂常業犯，係指反覆以同種類之行為目的之社會活動之職業性犯罪而
    言，亦即恃犯罪以維生，縱令同時兼操其他職業，仍無礙其為常業犯罪，非謂常
    業犯必須別無其他正當職業始克構成，最高法院八十二年度臺上字第二０七一號
    判例可資參照。本件被告等既係以刊登廣告之方式招攬不特定借款人，已經營約
    二個月，參酌其一次融資借款即可獲取月息六十分之顯不相當重利等情，自足認
    被告等應係恃此為生無疑。是核被告等所為，均係犯刑法第三百四十五條之常業
    重利罪。被告等與綽號「阿林仔」之成年男子間，就上開犯行，有犯意之聯絡，
    行為之分擔，均為共同正犯。爰審酌被告等之犯罪動機、目的、手段，與生活狀
    況、品行、智識程度，及渠等收取重利，嚴重破壞金融秩序，且重利行為可能導
    致借款人因受債務壓迫鋌而走險，衍生社會問題，足以危害社會秩序，惡性非輕
    ，併參酌其貸放之金額非鉅，亦無暴力取息之行為，且本件犯後態度尚稱良好等
    一切情狀，分別量處如主文示之刑，並諭知易科罰金折算標準，以示儆懲。又被
    告甲○○前未曾受有期徒刑以上刑之宣告，因一時失慮，偶罹刑典，經此刑之宣
    告後，應知警惕而無再犯之虞，本院因認暫不執行其刑為當，予以宣告緩刑，用
    啟自新。
三、至扣案之行動電話0000000000之西門子手機一支、00000000
    00之宏碁手機一支、0000000000之諾基亞手機一支、空白本票二本
    及收帳卡一張，均為被告丙○○所有，業據其供承在卷，且均為供常業重利犯罪
    所用之物，已如前述，均應依刑法第三十八條第一項第二款宣告沒收。至匯款帳
    號卡一張、名片十九張及行動電話0000000000之摩托羅拉手機一支及
    0000000000之新力手機一支，雖為被告丙○○及甲○○所有，然與本
    案無涉，不另宣告沒收。
據上論斷，應依刑事訴訟法第二百九十九條第一項前段，刑法第三百四十五條、第二
十八條、第四十一條第一項、第七十四條第一款、第三十八條第一項第二款，罰金罰
鍰提高標準條例第一條前段、第二條，判決如主文。
本案經檢察官井天博到庭執行職務。
中      華      民      國    九十一    年      九      月    二十七    日
                                    臺灣高雄地方法院刑事第五庭
            審判長法  官    吳永宋
                                              法  官    林家賢
                                              法  官    張茹棻
右正本證明與原本無異。
如不服本判決，應於判決送達後十日內，向本院提出上訴狀。
                                              書記官    李忠霖
中      華      民      國    九十一    年      九      月    二十七    日
附錄法條：
中華民國刑法第三百四十五條
 (常業重利罪)
以犯前條之罪為常業者，處五年以下有期徒刑，得併科三千元以下罰金。
